台灣高等法院臺中分院民事判決　九十年度重上更(一)字第一一號
　　　上　訴　人　庚○○
　　　上　訴　人　辛○○
　　　上　訴　人　己○○
　　　上　訴　人　壬○○
　　　上　訴　人　戊○○
　　　上　訴　人　癸○○
　　　被　上訴人　丙○○
　　　被　上訴人　丁○○
　　　被　上訴人　甲○○
　　　被　上訴人　乙○○
右當事人間請求給付價金事件，上訴人對於中華民國八十七年八月二十五日臺灣臺中
地方法院八十六年度重訴字第六四六號第一審判決提起上訴，經最高法院發回更審，
本院判決如左：
    主    文
原判決廢棄。
被上訴人陳國平、丁○○、甲○○、乙○○應各自將其分別所有，座落台中縣大里市
○○○段七三地號，地目：旱，面積四八三五平方公尺之土地，其中應有部分各八分
之一移轉登記予上訴人共有。
第一、二及發回前第三審訴訟費用均由被上訴人連帶負擔。
上訴人假執行之聲請駁回。
    事實及理由
一、程序方面：
  (一)本件被上訴人經受合法通知，未於言詞辯論期日到場，核無民事訴訟法第三百八
    十六條各款所列情形，爰依上訴人聲請，由其一造辯論而為判決。
  (二)按第二審訴訟程序中，訴之變更或追加，非經他造同意，不得為之，但如請求之
    基礎事實同一者，或因情事變更而以他項聲明代最初之聲明者，則准訴之變更或
    追追，且毋庸對造之同意，此觀民事訴訟法第四百四十六條、第二百五十五條規
    定自明。查上訴人於第一審訴訟中主張依信託契約終止後之繼承及不當得利之法
    律關係，訴請上訴人應連帶給付上訴人就坐落台中縣大里市○○○段七三地號農
    地（下簡稱系爭土地）二分之一之價額，即新台幣一千四百六十二萬五千八百七
    十五元及自起訴狀繕本送達翌日起至清償日止，按週年利率百分之五計算之法定
    遲延利息。嗣有關土地法第三十條規定：「(一)私有農地所權之移轉，其承受人以
    能自耕者為限，並不得移轉為共有。但因繼承而移轉者，得為共有。(二)違反前項
    規定者，其所有權之移轉無效。」，於九十年十月三十一日修正刪除之。又農業
    發展條例有關第三十條規定：「每宗耕地不得分割及移轉為共有。但因出售與毗
    鄰耕地自耕農而與其耕地合併者，得為分割；因繼承而移轉者，得為共有；共有
    耕地每人持分達五公頃以上且有分割之必要者，得報經該省  (市)主管機關核准
    分割為單獨所有；部分依法變更為非耕地使用者，其依法變更部分得為分割。」
    ，於九十一年一月三十日修正為同法第十六條規定：「每宗耕地分割後每人所有
    面積未達○‧二五公頃者，不得分割。但有下列情形之一者，不在此限︰
    因購置毗鄰耕地而與其耕地合併者，得為分割合併；同一所有權人之二宗以上
      毗鄰耕地，土地宗數未增加者，得為分割合併。
　　部分依法變更為非耕地使用者，其依法變更部分及共有分管之未變更部分，得
　　　為分割。
　　本條例中華民國八十九年一月四日修正施行後所繼承之耕地，得分割為單獨所
　　　有。
    本條例中華民國八十九年一月四日修正施行前之共有耕地，得分割為單獨所有
      。
　　耕地三七五租約，租佃雙方協議以分割方式終止租約者，得分割為租佃雙方單
　　　獨所有。
    非農地重劃地區，變更為農水路使用者。
　　其他因執行土地政策、農業政策或配合國家重大建設之需要，經中央主管機關
　　　專案核准者，得為分割。」
    換言之，將農地之承受者，限有自耕能力者及不得移轉為共有之規定，均予以廢
    止，而准農地自由移轉為共有；另農地之分割，尚有最小面積之限制（即０．二
    五公頃）。為此，因情事變更及基礎事實同一之情形下，上訴人將前開訴之聲明
    ，變更為：被上訴人陳國平、丁○○、甲○○、乙○○應各自將其分別所有，座
    落台中縣大里市○○○段七三地號，地目：旱，面積四八三五平方公尺之土地，
    其中應有部分八分之一移轉登記予上訴人共有。並追加受託物返還請求權為訴訟
    標的，於法並無不合，合先明。
二、本件上訴人主張：查坐落台中縣大里市○○○段七三號旱地面積四八三五平方公
    尺（下稱系爭土地），係伊之被繼承人黃連璧與被上訴人甲○○各出資二分之一
    （即有所有權二分之一），共同於民國（下同）六十八年六月三日向訴外人林漳
    淇、林景煥購買，並信託登記為被上訴人之父陳進恭所有，嗣陳進恭已於八十一
    年三月二十六日死亡，信託契約終止，黃連璧亦於八十三年五月十一日死亡，伊
    繼承黃連璧對被上訴人之信託物返還請求權。又系爭土地雖屬農地，為今法律已
    取消農地承受者，須自耕農之限制，為此依繼承及不當得利暨受託物返還求權等
    法律關係，求為判決：被上訴人陳國平、丁○○、甲○○、乙○○應各自將其分
    別所有，座落台中縣大里市○○○段七三地號，地目：旱，面積四八三五平方公
    尺之土地，其中應有部分各八分之一移轉登記予上訴人共有；並願供擔保，請求
    宣告假執行等詞。
    被上訴人則以：系爭土地係陳進恭購買，非甲○○與上訴人之被繼承人黃連璧共
    同出資購買，亦未將系爭土地信託登記為陳進恭名義；縱系爭土地係黃連璧與甲
    ○○共同出資購買而信託登記為陳進恭所有，則信託關係終止後，上訴人亦僅能
    請求返還信託物，不得逕行請求價金等語，資為抗辯。
三、本件一審對於上訴人之請求，判決上訴人全部敗訴（八十六年度重訴字第六四六
    號，下簡稱一審卷）；上訴人上訴第二審即本院，審理結果，判決上訴駁回（八
    十七年度重上字第一一一號，下簡稱前二審卷），上訴人再上訴第三審即最高法
    院，審理結果，判決原判決廢棄發回第二審法院（九十年度台上字第九七四號）
    ，再由本院（下簡稱本案）審理。
四、查上訴人主張座落台中縣大里市○○○段七三地號，地目：旱，面積四八三五平
    方公尺之系爭土地原登記於陳進恭所有，嗣陳進恭於八十一年三月二十六日死亡
    ，並由陳進恭之繼承人即被上訴人等四人就系爭土地為分割繼承登記，且應有部
    分各四分之一。又上訴人為黃連璧之繼承人等乙節，有戶籍謄本、繼承系統表、
    土地登記謄本各在卷可稽（見一審卷第八至十五頁、第四六至五四頁；本案卷第
    五０至五三頁），復為被上訴人所不爭執，自堪信為真實。
五、次查上訴人主張其等之被繼承人黃連璧與被上訴人甲○○各出資二分之一共同向
    林漳淇、林景煥購買系爭土地之事實，業據上訴人提出原始不動產買賣契約書影
    本可按（見前二審卷第四五至四七頁）；又查該契約書載明林漳淇、林景煥為系
    爭土地之出賣人，甲○○（即陳進恭之子、被上訴人之一）、黃連璧（上訴人之
    被繼承人）為承買人。再查證人林景煥於前二審證稱：「有這份契約書....  當
    場由我及我爸爸（即林漳淇）蓋上（印鑑）」等詞在卷（見前二審卷九十七頁）
    ；復由證人盧火秋證稱：「這件土地買賣我是介紹人，當時是黃連璧與甲○○一
    人出一半錢購買該土地，登記在陳進恭的名義下」等詞在卷（見前二審卷一二九
    頁）。另一證人賴本原又證稱：「其於八十三年四、五月間，與黃俊雄、壬○○
    、盧火秋四人到甲○○住處談系爭土地之問題，錄音的內容為真正等語在卷（見
    前二審卷一二三頁）；且盧火秋亦證明錄音帶人內容實在（見前二審卷第一二八
    頁反面）。而錄音內容中乃被上訴人甲○○亦承認有前揭事實，此有錄音帶及其
    譯文在卷可按（見一審卷證物帶及第八四頁）。故上訴人主張此項事實，堪信為
    真正，被上訴人之否認，並不足取。
六、又按信託法尚未公布施行前，所謂信託行為，係指委託人授與受託人超過經濟目
    的之權利，而僅許可其於經濟目的範圍內行使權利之法律行為而言（最高法院六
    十六年度台再字第四二號著有判例）。至受託人取得信託財產之方式，由委託人
    就自己所有之財產為移轉者有之；由委託人使第三人將財產權移轉與受託人者有
    之；由委託人以受託人之名義原始取得受託財產者亦有之。祇須委託人與受託人
    有信託合意為已足，殊無囿限信託財產應由委託人先取得其所有權後，再移轉於
    受託人之必要。查系爭土地係由上訴人之被繼承人黃連璧與被上訴人甲○○各出
    資二分之一所共同購買，已如前述，則黃連璧就系爭土地對出賣人有債權存在，
    於此情形，基上說明，黃連璧自非不能就系爭土地與他人訂立信託契約。故前第
    二審見未及此，徒以系爭土地未曾移轉登記於黃連璧、甲○○名義為由，認黃連
    璧無從將系爭土地信託登記於陳進恭，自難允洽。次查信託關係受託人之權利義
    務，專屬於其本身，故受託人任務因死亡而告終結。此時受託人之繼承人或繼承
    人之法定代理人應保管信託財產，於委託人請求返還時，予以返還（最高法院七
    十二年度台上字第四五０一號判決參照）。又按信託人本於一定經濟上之目的，
    將其所有不動產信託登記為受託人者，如信託關係業已終止，信託人僅得請求受
    託人將其受託登記之不動產，為所有權移轉登記，蓋受託人之登記係基於信託契
    約，既無無效之原因，信託人自不得請求塗銷受託人之登記（最高法院七十三年
    度台上字第四七九七號判決參照）。查本件上訴人之被繼承人黃連璧與被上訴人
    之被繼承人陳進恭業已先後過世，則信託關係當然終止，且系爭土地所有權之移
    轉，法律亦解除須自耕農之限制，而上訴人既已繼承黃連璧之權利，揆之前說明
    ，上訴人自得請求陳進恭之繼承人（即被上訴人）返還信託物，即將系爭土地為
    所有權移轉登記予上訴人。又查系爭土地已於民國八十二年二月二十六日辦理分
    割繼承登記予被上訴人名下各四分之一，因而被上訴人等自應將其繼承所得之應
    有部分中四分之一，再各分出二分之一即應有部分各八分之一移轉登記予上訴人
    等（查陳進恭就系爭土地既出資一半，換算應有部分比例為二分之一）。準此，
    上訴人依信託物返還返請求權，訴請被上訴人等移轉系爭土地之所有權，洵屬有
    據。又查上訴人之主張既有理由，則其另主張之不當得利法律關係請求，即勿庸
    審酌，併此明。
七、綜上所述，上訴人主張移轉系爭土地之所有權為可採，被上訴人抗辯為無可取。
    從而，上訴人本於繼承及信託物返還請求權之法律關係，請求被上訴人等移轉系
    爭土地所有權其中之應有部分各八分之一，為有理由，應予准許。原審為上訴人
    敗訴之判決，尚有未洽。上訴意旨指摘原判決不當，求予廢棄改判，為有理由。
    爰由本院予以廢棄改判，如主文第二項所示。又查上訴人雖陳明願供擔保，聲請
    宣告假執行。然查為執行名義之判決，係命債務人為一定之意思表示，而不表示
    者，視為自判決確定時已為其意思表示，強制執行法第一百三十條第一項定有明
    文，本件上訴人係請求被上訴人將係爭土地之所有權移轉登記與上訴人，即係請
    求命被上訴人為移轉所有權之意思表示，待判決確定時，應視為已有向有關機關
    申請為意思表，茲判決尚未確定，固無執行之可言，即日後確定，亦無待於執行
    ，是本件上訴人聲請供擔保宣告假執行，顯有未合，此部分之聲請應予駁回。
八、本件事證已臻明確，兩造其餘攻擊或防禦方法及所提證據，均與本院心證之形成
    及判決結果，不生影響，爰不一一再加以論述，併此明．
九、據上論結，本件上訴為有理由，依民事訴訟法第四百五十條、第八十五條第二項
    、第四百六十三條、第三百八十五條第一項前段，判決如主文。
中　　　華　　　民　　　國　　九十一　　年　　 十二　　 月　　　四　　　日
~B1民事第六庭審判長法　官　吳火川
~B2　　　　　　　　法　官　饒鴻鵬
~B3　　　　　　　  法  官　陳繼先
右為正本係照原本作成。
如對本判決上訴，須於收受判決送達後二十日內向本院提出上訴書狀，其未表明上訴
理由者，應於提出上訴後二十日內向本院提出上訴理由書（須按他造人數附具繕本）
，並繳納送達用雙掛號郵票拾份（每份拾肆元）。
上訴時應提出委任律師或具有律師資格之人之委任狀；委任有律師資格者，另應附具
律師及格證書及釋明委任人與受任人有民事訴訟法第四百六十六條之一第一項但書或
第二項（詳附註）所定關係之釋明文書影本。
~B 　 　　　　　　書記官　劉建智
中　　　華　　　民　　　國　　九十一　　年　　 十二　　 月　　　五　　　日
附註：
民事訴訟法第四百六十六條之一（第一項、第二項）
對於第二審判決上訴，上訴人應委任律師為訴訟代理人。但上訴人或其法定代理人具
有律師資格者，不在此限。
上訴人之配偶、三親等內之血親、二親等內之姻親，或上訴人為法人、中央或地方機
關時，其所屬專任人員具有律師資格並經法院認為適當者，亦得為第三審訴訟代理人
。
                                                                        Ｂ
